【裁判字號】    97,上易,50
【裁判日期】    970131
【裁判案由】    侵占
【裁判全文】
臺灣高等法院臺南分院刑事判決          97年度上易字第50號
上  訴  人  臺灣雲林地方法院檢察署檢察官
被      告  甲○○
上列上訴人因被告侵占案件，不服臺灣雲林地方法院96年度易字
第267號中華民國96年12月5日第一審判決（起訴案號：臺灣雲林
地方法院檢察署95年度偵字第4386號），提起上訴，本院判決如
下：
    主  文
上訴駁回。
    理  由
一、公訴意旨略以：被告甲○○於民國（下同）94年間，經張承
    均介紹，向乙○○購買車牌號碼0810-ND號之自用小客車一
    部，惟買賣尚未成立前，先由甲○○承租使用，租期從94年
    12月19日起至95年2月21日止。乃甲○○竟意圖為自己不法
    所有，將前開車輛出賣予姓名年籍不詳之友人，並將所得價
    款侵佔入己，嗣乙○○因追索車輛無著，始知上情。並提出
    被告甲○○偵查中之自白。告訴人乙○○偵查中之指訴
    。證人歐宜育、張承均偵查中之證述。汽車買賣合約書
    。協調證明書。車牌號碼0810-ND自用小客車汽車查詢
    資料。代保管條（契約）等為證。認被告涉犯刑法第335
    條第1項之侵佔罪嫌云云。
二、程序方面：
(一)、按證人、鑑定人依法應具結而未具結者，其證言或鑑定意見
    ，不得作為證據，刑事訴訟法第158條之3定有明文。告訴人
    乙○○在偵查中之指訴，未經具結（95年度他字第1491號卷
    第12頁、95年度偵字第4386號卷第10頁至第11頁），自無證
    據能力，不得為本案證據。
(二)、次按被告以外之人於偵查中向檢察官所為之陳述，除顯有不
    可信之情況者外，得為證據，刑事訴訟法第159條之1第2項
    定有明文。證人歐宜育、張承均在檢察官偵訊時，業經檢察
    官查明與被告有無親屬關係，並告知具結義務及偽證之處罰
    後，命具結以擔保其證言之真實性。另實務運作，偵查中檢
    察官向被告以外之人所取得之陳述，原則上均能遵守法律規
    定，不致違法取供，該證人於偵查中向檢察官所為之證言，
    並無顯不可信之情事，自有證據能力，得為本案證據。
(三)、至其餘公訴人所提出之書面證據，被告於本院審理中表示同
    意作為證據使用，本院審酌該等書面供述證據之取得過程並
    無瑕疵，與本案待證事實間復具有相當之關聯性，以之為本
    案證據尚無不當，自得採為證據，合先敘明。
三、實體方面：
(一)、按犯罪事實應依證據認定之，無證據不得認定犯罪事實。又
    不能證明被告犯罪者，應諭知無罪之判決，刑事訴訟法第
    154條第2項、第301條第1項分別定有明文。次按刑事訴訟法
    第161條第1項明定：檢察官就被告犯罪事實，應負舉證責任
    ，並指出證明之方法。因此，檢察官對於起訴之犯罪事實，
    應負提出證據及說服之實質舉證責任。倘其所提出之證據，
    不足為被告有罪之積極證明，或其指出證明之方法，無從說
    服法院以形成被告有罪之心證，基於無罪推定之原則，自應
    為被告無罪判決之諭知，最高法院92年臺上字第128號判例
    意旨可資參照。另按刑法上侵占罪之成立，以擅自處分自己
    持有之他人所有物，或易其持有為所有，而逕為所有人之行
    為，為其構成要件，其行為態樣雖各有不同，要必具有不法
    所有之意圖，方與本罪構成之要件相符，最高法院19年度上
    字第1052號判例意旨亦可參照。
(二)、訊據被告甲○○固坦承於94年間，經由張承均介紹，向乙○
    ○購買車牌號碼0810-ND號自用小客車，並於95年4月間，將
    車輛轉賣給友人劉天誠等情。惟堅詞否認有侵佔車輛之不法
    意圖，並辯稱：當時經由張承均介紹，前後購買三部車，乙
    ○○的是最後一輛，廠牌是TOYOTA；另外二輛廠牌都是三菱
    ，其中一部是歐宜育的、一部是黃喬農的。本件卷附之汽車
    買賣合約書、代保管條是與歐宜育買賣三菱車輛時所簽立，
    與乙○○交易TOYOTA車時並沒有簽這些文件。當時三部車輛
    ，都是交易權利車，就是車主辦理動產擔保分期付款後，車
    輛交給被告使用，並由被告負責繳納前三期分期付款款項，
    嗣後被告可繼續使用車輛到抵押權人取回車輛為止。三部車
    輛取得後都轉手將使用權讓給別人，其中二部後來被債權銀
    行拖回去。被起訴的這部TOYOTA車，是乙○○家人要求牽回
    去，被告只好向朋友買回來交還乙○○。本件雙方是交易車
    輛之使用權利並無租賃關係存在，被告亦係將車輛使用權轉
    讓給別人而已，並無侵占車輛所有權或車款等語。
(三)、而按被告之自白不得作為有罪判決之唯一證據，仍應調查其
    他必要之證據，以察其是否與事實相符，刑事訴訟法第156
    條第2項定有明文；又犯罪事實之證明，不論係直接證據或
    間接證據，須於一般人均不致有所懷疑而得確信其為真實之
    程度，始得據為有罪之認定，倘其證明尚未達於此程度而仍
    有合理懷疑存在時，本諸無罪推定之原則，自應為被告無罪
    之判決，故附加於自白之佐證，亦須達於無合理懷疑之程度
    ，且非只增強自白之可信性為已足，仍須具備構成犯罪要件
    事實之獨立證據，亦即除自白外，仍應有足可證明犯罪之必
    要證據，因此，無被告自白之案件，固應調查必要之證據，
    即已有被告自白之案件，亦須調查其他必要之證據，以察其
    是否與事實相符。本件被告於偵查中雖承認侵占，並請求從
    輕發落（見95偵卷第25頁），但在坦承之前的偵查程序中被
    告仍稱：【（問：車子是否你牽走的？）答：是，我有繳價
    金每輛新台幣（下同）1萬5千元給張承均，是購買權利車，
    實際車權是乙○○的】、【（問：這代保管條是否你所簽？
    ）答：是】、【（問：既然是代保管的，你又把車子遺失不
    明，你就是侵占？）答：我是在95年4月間賣給朋友，我牽
    到高雄給朋友，代保管條是94年12月簽的】、【（問：既然
    是代保管你又賣掉，就是侵占？）答：我承認有侵佔，請從
    輕發落】（見偵卷第24頁至第25頁），則被告對於犯罪事實
    並非全然自白，亦可認定。再者其自白是否與事實相符，仍
    須有其他必要證據，不能僅因有被告自白，即認為被告罪證
    屬實。
(四)、證人歐宜育於偵查中雖稱：車輛是交給甲○○保管，因為甲
    ○○一個月後要買，所以付1萬元押金後先交給他開，但甲
    ○○開走就沒回來（見偵卷第24頁），惟並未提到雙方有何
    租賃關係存在之情形。
(五)、另證人張承均於偵查中雖稱：「我有朋友要賣中古車，我幫
    他介紹拿仲介費，每部車子是2萬元，我沒有拿歐先生的錢
    ，錢實際上我都沒有經手，他們雙方是租賃關係，我只是負
    責買賣，我是向歐先生表示中古車可以租給別人後拿錢來繳
    貸款，甲○○有答應繳貸款，結果只繳一、二期，我有告訴
    他應該要還歐先生車子」、「（問：為何甲○○說是向歐先
    生買權利車子，用到被找到為止？）答：不是，不然甲○○
    他為何要幫忙繳貸款，後來好像車子都被銀行拖回去了」等
    語（見偵卷第17頁至第18頁），而指稱被告與乙○○間之車
    輛交易為租賃關係。於原審審理中先證稱：有介紹乙○○將
    車輛租給甲○○（見原審卷第28頁背面），雙方並且簽1份
    租賃契約（見原審卷第29頁）。嗣即又改稱：不清楚是租賃
    契約還是買賣契約，契約內容沒仔細看，當初沒插手管這件
    事云云（見原審卷第29頁背面），又彷彿自己並不知道雙方
    交易之性質。後再改稱：當初歐氏兄弟2部車子是給甲○○
    使用租賃（見原審卷第30頁），並稱：如果甲○○沒辦法繳
    車貸的話，要將車輛還給歐先生（見原審卷第31頁、第32頁
    背面），好像又表示雙方是租賃關係。最後證稱：當初先後
    曾交易3部車輛，交易規則都一樣，但只曾看到簽一張文件
    ，不曉得其餘交易有無簽文件（見原審卷第32頁），而對於
    乙○○與甲○○間究竟是買賣或租賃關係則稱：「但是我當
    初講，我是說我幫他們牽，我說有人要這部車，但是詳細情
    形是我大約講一下，O不OK他們見面再說，因為我沒有辦法
    給雙方任何保證，所以說契約他們當初怎麼立的，我並不能
    去干預，然後我不曉得林先生跟歐先生他們怎麼去立他們真
    正的規則」（見原審卷第33頁），不知道甲○○所付的3萬
    元算租金還是定金（見原審卷第33頁），反覆證稱不清楚雙
    方交易的性質到底為何。又稱：【甲○○事後曾對其提到，
    有跟對方強調3個月，但不知道他們雙方是講到怎樣（見原
    審卷第33頁背面），甲○○有提到繳3期，剩下第4期以後就
    不負責，這部車好像是權利車或是解體分割的車】（見原審
    卷第33頁背面）。證人於此方始提及甲○○所交易的車輛為
    權利車，並證稱：當初確實有約定甲○○繳納3期的分期付
    款。接著張承均又稱：【（問：你剛剛有提到說當時有講清
    楚，如果甲○○不付貸款的話，車子要交回去給對方是不是
    ？）答：對，三方面都有講，車子如果在繳款方面有問題的
    話，林先生這邊要把車子歸還給他們，除非他又有再繳款這
    樣子，然後後來林先生又向他們要求，繳3期後，我說好啊
    ，不然我們就跟他們講，但是他們契約再來怎麼寫，後面我
    就不再理會他們了】、【（問：是不是當時他們雙方就有講
    好，這部車子甲○○只負責繳3期，之後就不再繳了，然後
    就讓債權銀行來追討？）答：這方面我有聽林先生好像有跟
    歐先生他們有提到，但是我不曉得他們實際處理的情形是怎
    麼樣，因為我真的我的角色是扮演在他們去牽車，然後後來
    車子這邊，如果沒有繳的話，我要負責車子要牽回來，如果
    他告的話，我也是要出面，我知道，林先生有講，他怕說這
    個車子是有被設定的車子，以後陸續會有很多問題，他說他
    直接跟歐先生講，我說不然你們講詳細就好了，因為他說這
    個有設定，有貸款的車子，比較不好處理，他怕歐先生他們
    不知道會怎麼用，讓他後面這邊不好使用】（見原審卷第36
    頁），至此證人所證述之交易情節，顯與租賃關係有間。
(六)、至於汽車買賣合約書（見他字卷第5頁）、車號查詢汽車車
    籍資料（見他字卷第7頁），均僅能證明車牌號碼0810-ND車
    輛，為華登汽車商行出售給乙○○之事實。而汽車買賣合約
    書（見偵卷第7頁）、代保管條（契約）（見偵卷第27頁）
    ，係關於甲○○與歐宜育交易車輛所簽立之文件，並非本件
    被告被訴與乙○○交易車輛之文件。另協調證明書（見他字
    卷第4頁），係張承均與乙○○、黃喬農所簽立，被告並未
    在場，且亦非立約之當事人（見原審卷第30頁背面、第38頁
    ），自不能用以證明被告與乙○○間有租賃關係存在。而依
    張承均所述之交易過程，實則為張承均先後媒介黃喬農、歐
    宜育、乙○○3人，向華登汽車商行莊振隆購買中古車輛，
    並辦理分期付款，另一方面又即與被告接洽購買黃喬農、歐
    宜育、乙○○3人車輛事宜。當完成貸款程序自華登汽車商
    行取得車輛後，即由張承均安排將車輛交給被告，被告當場
    支付3萬元，其中張承均取得1萬元，餘2萬元則歸掛名車主
    所有。黃喬農、歐宜育、乙○○3人實際上從未佔有車輛，3
    人僅一轉手，即可獲得被告交付之2萬元。交易雙方並約定
    ，被告取得車輛後，須代繳前3期之分期付款，以免車主即
    貸款人被訴詐欺，此後被告即可不用再繳納任何貸款，而可
    繼續佔有使用車輛，直至抵押權人將車輛取回為止（見原審
    卷第35頁背面至第37頁背面）。是被告辯稱：當時經由張承
    均介紹，前後購買三部車，都是交易權利車，就是車主辦理
    動產擔保分期付款後，車輛交給被告使用，並由被告負責繳
    納前三期分期付款款項，嗣後被告可繼續使用車輛到抵押權
    人取回車輛為止，雙方是交易車輛之使用權利，並無租賃關
    係存在等語，應可採信。至於被告雖將其佔有使用之車輛轉
    讓予他人使用，然其原與乙○○之約定，即係可使用至抵押
    權人將車輛取回為止，故其轉讓佔有狀態予他人，亦屬於使
    用權利之移轉，並非所有權之變更。是被告主觀上，應無將
    車輛易持有為所有之不法意圖。
四、從而原審以本件檢察官所提出之證據，不足為被告有罪之積
    極證明，其指出證明之方法，亦無從說服法院以形成被告有
    罪之心證，基於無罪推定之原則，為被告無罪判決之諭知。
    其認事用法，洵無違誤。檢察官上訴執本件係租賃性質，被
    告於租賃中轉售他人，自屬侵占，而指摘原判決不當云云。
    按本件被告取得該車子之占有非基於租賃關係，已詳述於前
    ，而被告僅係將使用權轉讓他人，並非所有權之移轉，且該
    車於抵押期間未清償借款，其所有權自無法移轉，此為一般
    動產擔保之慣例，是本件檢察官上訴為無理由，應予駁回。
據上論斷，應依刑事訴訟法第368條，判決如主文。
本件經檢察官劉欽銘到庭執行職務。
中    華    民    國    97    年    1     月    31    日
                  刑事第一庭    審判長法  官  黃崑宗
                                      法  官  蔡長林
                                      法  官  夏金郎
以上正本證明與原本無異。
不得上訴。
                                      書記官  劉岳文
中    華    民    國    97    年    1     月    31    日


司法院資訊處製作；財團法人民間司法改革基金會備份。
